【裁判字號】    97,訴,769
【裁判日期】    980116
【裁判案由】    確認界址
【裁判全文】
臺灣士林地方法院民事判決               97年度訴字第769號
原      告  甲○○
                        3號
訴訟代理人  陳再賢律師
被      告  財政部國有財產局台灣北區辦事處
法定代理人  丙○○
訴訟代理人  乙○○
上列當事人間確認界址事件，本院於民國97年12月10日言詞辯論
終結，判決如下：
    主  文
確認原告所有坐落臺北市○○區○○段二小段五地號土地，與被
告所有坐落同地段五之一地號土地之經界，為如附圖鑑定圖所示
Ｍ、Ｎ點之連接線。
訴訟費用由原告負擔。
    事實及理由
一、原告起訴主張：原告於民國74年間就其所有，坐落臺北市○
    ○區○○段2 小段5 地號土地（下稱：系爭5 地號土地）上
    ，興建門牌號碼臺北市○○區○○路3 段75巷186 巷113 號
    房屋，同時於屋旁法定空地搭建磚造鐵皮屋連接主建物，嗣
    於78年間竣工，領有臺北市政府工務局78年使字第315 號使
    用執照。依上開使用執照所載，原告於系爭5 地號土地本有
    法定空地面積1280.4平方公尺，實無越界侵占被告所有之坐
    落同地段5 之1 地號土地（下稱：系爭5 之1 地號土地）之
    必要。臺灣士林地方法院檢察署91年度偵字第1164號事件證
    人謝欽宗、沈志欽業於該案偵查中證述磚造鐵皮屋確於房屋
    落成時即已存在。惟本院93年度訴字第1363號返還土地事件
    （下稱：前事件），囑託臺北市中山地政事務所測量結果，
    誤將兩地分界線即起訴狀附圖所示ＣＤ連線（應即為附圖鑑
    定圖所示ＡＢ連線），指為起訴狀附圖所示ＡＢ連線（應即
    為附圖鑑定圖所示ＭＮ連線），以致測量結果發生偏差，誤
    認原告越界侵占被告土地367 平方公尺，使原告本有法定空
    地面積1280.4平方公尺憑空消失，實屬可疑。為此起訴求為
    確認兩造所有系爭5 地號、5 之1 地號土地界址。並聲明：
    確認所有系爭5 地號土地與被告所有系爭5 之1 地號土地界
    線，如鑑定圖附圖所示ＡＢ連線。
二、被告則以：本件原告起訴請求確認系爭5 地號、5 之1 地號
    界線，原係前事件拆屋還地事件確定判決之訴訟標的，且原
    告就該事件所提再審之訴，亦經臺灣高等法院97年度臺聲字
    第223 號裁定駁回。原告提起本訴，既為前開確定判決效力
    所及，應有民事訴訟法第249 條第1 項第7 款規定之起訴不
    合法情形。至原告所舉臺灣士林地方法院檢察署偵查中證人
    之證言，至多僅得證明占用土地建物之建築時間，與建物坐
    落之土地並無關連，為撙節司法資源，避免法院裁判兩歧，
    自應駁回原告之訴等語，資為抗辯。並聲明求為判決駁回原
    告之訴。
三、經查，被告於本院所提拆屋還地前事件，係民法第767 條規
    定而為請求（本院卷第68-73 頁該事件第一審判決），其訴
    訟標的為所有物返還請求權，非所有權，而本件原告起訴請
    求確認經界，為形成之訴，且兼有確認如鑑定圖附圖所示Ａ
    ＢＭＮ連線範圍內土地所有權為其所有之性質，與前事件訴
    訟標的尚屬有別，應非前事件確定判決效力所。又確認經界
    訴訟性質為形成訴訟，於前事件所有物返還請求事件事實審
    言詞辯論終結後，原告另提起確認經界之形成之訴，如變動
    原告所有權之範圍，非不得執為執行程序中提起債務人異議
    之訴之事由（強制執行法第14條第1 項），是原告提起本訴
    ，亦難認無訴之利益，合先敘明。
四、次查，原告係於77年11月18日始因買賣登記取得系爭5 地號
    所有權，而系爭5 地號、5 之1 地號土地，於70年4 月13日
    土地重劃後，即無地籍異動情形，有原告所提土地登記謄本
    在卷可稽（本院97年度湖調字第72號案卷第9 、10頁）。是
    現有地籍圖之經界線為兩造所不爭執（本院卷第86頁），本
    件爭點應在於：地籍圖上所標示之5 地號、5 之1 地號土地
    經界，還原於實地上之界線究竟為何？
五、本院經依原告聲請，囑託臺北市政府地政處土地開發總隊鑑
    定，配合本院97年10 月28 日現場勘驗，由原告就其主張之
    界址，現場噴漆標示確認後，由鑑定單位使用精密電子測距
    經緯儀於系爭建物（即原告鐵皮增建）附近周圍檢測實地圖
    根點，經檢測合格後，做為該測區之控制點，然後以各圖根
    點為基點，依本院囑託分別施測系爭建物及附近可靠界址點
    ，並計算其坐標值輸入電腦，再將各界址點以自動繪圖儀展
    繪於鑑測原圖上（同重測後地籍圖比例尺1/500） ，然後依
    據保管之地籍原圖，與前項成果核對後測定展繪於鑑定原圖
    上，計算面積，作成鑑定圖。鑑定結果並認如鑑定圖附圖所
    示：(一)黑色實線（即ＭＮ連線）係地籍圖經界線。... (三)黃
    色區塊係原告指界所測繪出之部分鐵皮屋Ｃ１ＤＧＥ１點所
    圍位置。(四)原告指界Ａ、Ｂ兩點延伸至地籍線之交點連線位
    置（圖示紅色線段位置）與5 、5 之1 地號土地相鄰地籍線
    ＭＮ間所圍區域，面積為588.23平方公尺，有臺北市政府地
    政處土地開發總隊97年11月11日北市地發三字第0973117550
    0 號復函所附鑑定書在卷可憑（本院卷第92-94 頁）。是依
    上開鑑定結果，系爭5 地號、5 之1 地號土地經界線應為如
    附圖鑑定圖所示之ＭＮ連線，非原告主張之ＡＢ連線及延伸
    線，原告主張之增建，亦全部坐落於被告所有之系爭5 之1
    地號土地上。上開鑑定結果，係以科學之精密器材施測，程
    序亦無瑕疵，自堪採信。
六、至原告一再主張：(一)臺北市政府工務局核發之78年使字第31
    5 號使用執照所載，原告有法定空地1280.4平方公尺。(二)航
    照圖及實照圖顯示，原告於78年所建房屋及房屋旁鐵皮屋並
    未再擴建，故界址應在ＡＢ連線云云。惟查：
  (一)系爭5 地號、5 之1 地號土地經界，於70年4 月13日土地重
    劃後，即無地籍異動情形，原告係於78年間完成建屋，已存
    在之經界並未以事後完成之建物為參考坐標，而係建物依據
    已存在之經界線設計、施工並取得使用執照，原告以建物、
    法定空地之面積質疑經界線位置，顯係因果錯置。原告再請
    求測量臺北市○○路○ 段75巷186 弄113 號房屋、鐵皮屋及
    法定空地之位置、面積，洵無必要。
  (二)次查，本院依原告聲請調取78年使字第315 號使用執照所附
    竣工圖核閱結果，竣工圖Ａ1-1 上之7 棟建物南側建築線，
    已緊鄰系爭5 地號、5 之1 地號之經界線，原告如於建物南
    側加蓋鐵皮屋，顯然逾越經界線。而所謂法定空地（即竣工
    圖原圖綠色部分）1280.4平方公尺，係位於建物之東西兩側
    ；對照竣工圖Ａ2-1 ，空地位置實為房屋東西側栽植蜈蚣草
    之前、後院，非如原告所稱建物南側加蓋鐵皮屋之位置。上
    開竣工圖，亦與前開鑑定結果相符，可足證上開鑑定之正確
    性（竣工圖Ａ1-1、Ａ2-1影本附本院卷證物袋）。
  (三)依上所述，果原告確於78年使字第315 號使用執照建物完成
    後，隨即自行搭建鐵皮房屋，則該增建自始即逾越經界線，
    占用被告所有系爭5 之1 地號土地，鐵皮屋有無擴建，顯與
    經界線之認定無涉。
七、綜上，系爭5 地號、5 之1 地號之經界線，為如附圖鑑定圖
    所示Ｍ、Ｎ點之連接線，洵堪認定。又確認經界之訴有形成
    之訴之性質，是本院之判斷不受兩造聲明之拘束，縱判決結
    果與原告聲明不同，亦無庸另為駁回原告之訴之諭知，附此
    敘明。
八、本件判決基礎已臻明確，兩造其餘之攻擊防禦方法及訴訟資
    料經本院斟酌後，核與判決不生影響，無一一論述之必要，
    併予敘明。
九、本院酌量被告形式上雖為敗訴人，惟其行為按當時之訴訟程
    度，均為防衛權利所必要，應依民事訴訟法第81條第2 款規
    定，由原告負擔全部之訴訟費用。
十、據上論結，原告之訴為有理由，依民事訴訟法第81條第2 款
    ，判決如主文。
中    華    民    國    98    年    1     月    16    日
                  民事第二庭  法  官  王本源
以上正本證明與原本無異。
如對本判決上訴，應於判決送達後20日內向本院提出上訴狀。
中    華    民    國    98    年    1     月    23    日
                              書記官  陳淑女


司法院資訊處製作；財團法人民間司法改革基金會備份。
